【裁判字號】    91,重訴,2297
【裁判日期】    920716
【裁判案由】    拆屋還地等
【裁判全文】
臺灣臺北地方法院民事判決      九十一年度重訴字第二二九七號
    原      告    交通部台灣鐵路管理局
    法定代理人    戊○○
    訴訟代理人    龔維智律師
    複  代理人    甲○○
    被      告    丙○○○
    兼訴訟代理人  乙○○
右當事人間請求拆屋還地等事件，本院判決如左：
    主      文
被告丙○○○應將坐落台北市○○區○○段四小段二三三、二三五地號土地上，如附
圖所示Ａ部分、面積二五‧四八平方公尺之建物（即門牌號碼台北市○○○路二十一
之一號房屋）拆除，將土地返還原告；另應給付原告新台幣壹佰拾貳萬壹仟肆佰柒
拾捌元，及自民國九十一年十月四日起至清償日止，按年息百分之五計算之利息，暨
自民國九十一年十月四日起至返還土地之日止，按月給付原告新台幣貳萬壹仟捌佰肆
拾柒元。
被告乙○○應將如附圖所示Ｂ部分中坐落台北市○○區○○段四小段二三五地號土地
上、面積四‧七六平方公尺之建物（即門牌號碼台北市○○○路十九巷二弄二號房屋
）拆除，將土地返還原告；另應給付原告新台幣貳拾肆萬捌仟佰柒拾陸元，及自民
國九十二年三月二十一日起至清償日止，按年息百分之五計算之利息，暨自民國九十
二年三月二十一日起至返還土地之日止，按月給付原告新台幣肆仟零玖拾柒元。
原告其餘之訴駁回。
訴訟費用由被告丙○○○負擔十分之六、被告乙○○負擔十分之一，餘由原告負擔。
本判決原告勝訴部分於原告分別以新台幣貳佰陸拾柒萬捌仟元、伍拾萬仟元為被告
丙○○○、乙○○供擔保後，得假執行。
原告其餘假執行之聲請駁回。
    事      實
甲、原告方面：
  一、聲明：
    (一)被告丙○○○應將坐落台北市○○區○○段四小段二三三、二三五地號土地上
      ，如附圖所示Ａ部分、面積二五‧四八平方公尺之建物（即門牌號碼台北市○
      ○○路二十一之一號房屋）拆除，將土地返還原告；另應給付原告新台幣（下
      同）一百六十四萬四千九百元，及自起訴狀繕本送達之翌日起至清償日止，按
      年息百分之五計算之利息，暨自起訴狀繕本送達之翌日起至返還土地之日止，
      按月給付原告二萬七千四百一十五元。
    (二)被告乙○○應將如附圖所示Ｂ部分中坐落台北市○○區○○段四小段二三五地
      號土地上、面積四‧七六平方公尺之建物（即門牌號碼台北市○○○路十九巷
      二弄二號房屋）拆除，將土地返還原告；另應給付原告三十萬七千二百八十九
      元，及自起訴狀繕本送達之翌日起至清償日止，按年息百分之五計算之利息，
      暨自起訴狀繕本送達之翌日起至返還土地之日止，按月給付原告五千一百二十
      一元。
    (三)原告願供擔保請求宣告假執行。
  二、陳述：
    (一)台北市○○區○○段四小段二三三、二三五地號土地為中華民國所有，原告為
      管理機關，被告丙○○○、乙○○未經原告同意，竟擅自占用如附圖所示Ａ、
      Ｂ部分土地興建門牌號碼台北市○○○路二十一之一號、台北市○○○路十九
      巷二弄二號房屋房屋使用，且被告無權占用前揭土地均已超過五年以上，其為
      無法律上原因而受利益，致原告受有損害，爰依民法第七百六十七條之規定請
      求被告拆除前揭房屋並將土地返還原告，暨依民法第一百七十九之規定分別請
      求被告丙○○○、乙○○給付按土地法第一百零五條、第九十七條第一項之規
      定計算相當於五年租金之不當得利一百六十四萬四千九百元、三十萬七千二百
      八十九元，及各自起訴狀繕本送達之翌日起至返還前揭土地之日止，按月給付
      相當於租金之不當得利二萬七千四百一十五元、五千一百二十一元。
    (二)否認原告與被告丙○○○就如附圖所示Ａ部分土地有基地租賃契約關係存在，
      被告丙○○○所提出台北工務段民國六十年六月二十三日北工產字第三八三號
      通知，係通知被告繳納使用土地的補償金，並非租金，此由原告收取費用時間
      ，係在原告損害發生之後，並非租金；縱認原告於四十年向被告丙○○○收取
      土地使用補償金已構成不定期限租賃，依被告所提出前揭通知，當時被告至少
      已積欠五十六年、五十七年及五十八年上半年共計二年半租金，原告亦得依土
      地法第一百零三條第四款規定，以九十二年一月二十日庭呈準備書狀向被告丙
      ○○○為終止租賃契約之意思表示。
    (三)又訴外人張戴歹並非原告之員工，原告並未同意張戴歹使用如附圖所示Ｂ部分
      之土地，至於被告乙○○所提出台灣省政府交通處鐵路管理局台北工務段北工
      產字第二五一號通知，僅是告知舊違建之修繕範圍，及表明該土地不出租、不
      出售之立場而已，並未有同意被告乙○○借用前揭土地之字句，且當時原告雖
      明知其上有違建，就前揭土地採暫不放租與出售之處理方式，而未立即拆除該
      違建物，但此不等於原告已同意被告乙○○使用前揭土地，被告以該函主張取
      得使用土地之權利，顯然有曲解原告文意，任意擴張解釋之嫌，不足採信。
  三、證據：提出土地登記謄本、台北市公告土地現值及公告地價查詢系統各二件。
乙、被告方面：
  一、被告丙○○○部分：
    (一)聲明：原告之訴駁回。
    (二)陳述：被告丙○○○於四十年間向原告承租如附圖所示Ａ部分土地，自行興建
      門牌號碼台北市○○○路二十一之一號房屋使用迄今，兩造租賃契約依民法第
      四百二十一條後段之規定，應視為不定期限之租賃，原告迄未通知被告終止前
      揭租賃契約，即逕通知被告自行拆屋還地，顯於法有違。
    (三)證據：提出台北工務段六十年六月二十三日北工產字第三八三號通知一件。
  二、被告乙○○部分：
    (一)聲明：原告之訴駁回。
    (二)陳述：被告於六十年六月一日向原告所屬職員張戴歹購買如附圖所示Ｂ部分土
      地，自行建築台北市○○○路十九巷二弄二號房屋房屋使用，於六十一年四月
      二十五日曾向原告申請報備修繕，原告亦同意以不放租與出售方式，暫由
      人使用該土地。
    (三)證據：提出被告與張戴歹六十年六月一日權利讓渡證書、台灣省政府交通處鐵
      路管理局台北工務段北工產字第二五一號通知各一件。
丙、本院依職權履勘現場，並囑託台北市中山地政事務所派員會同測量。
    理      由
一、按訴狀送達後，原告不得將原訴變更或追加他訴。但請求之基礎事實同一，或擴
    張或減縮應受判決事項之聲明，不在此限；被告於訴之變更或追加無異議，而為
    本案之言詞辯論者，視為同意變更或追加，民事訴訟法第二百五十五條第一項第
    二、三款、第二項分別定有明文。查：
    1.原告於九十一年九月二十六日提起本件訴訟時，係以丁○○、丙○○○、己○
      ○為被告（其中丁○○部分於九十二年一月二十日經原告當場撤回起訴、己○
      ○部分於九十二年三月二十七日經原告具狀撤回起訴），嗣於九十二年三月十
      七日具狀追加乙○○為被告，顯已將原訴追加，然係依同一基礎事實即被告無
      權占有原告所管理之台北市○○區○○段四小段二三三、二三五地號土地為請
      求，且被告乙○○並無異議，而為本案之言詞辯論，揆諸前揭規定，本院認應
      准許之。
    2.原告於九十一年九月二十六日起訴時，其對被告丙○○○應受判決事項之聲明
      記載為：「被告丙○○○應將坐落台北市○○區○○段四小段二三五地號土地
      上，如附圖所示Ａ部分、面積約二十平方公尺（以實測為準）即門牌號碼台北
      市○○○路二十一之一號房屋拆除，將土地返還原告；另應給付原告一百二十
      九萬一千一百三十元，及自起訴狀繕本送達之翌日起至清償日止，按年息百分
      之五計算之利息，暨自起訴狀繕本送達之翌日起至返還土地之日止，按月給付
      原告二萬一千五百一十九元。」，嗣於九十二年三月十七日具狀陳明其對被告
      丙○○○應受判決事項之聲明為：「被告丙○○○應將坐落台北市○○區○○
      段四小段二三三、二三五地號土地上，如附圖所示Ａ部分、面積二五‧四八平
      方公尺之建物（即門牌號碼台北市○○○路二十一之一號房屋）拆除，將土地
      返還原告；另應給付原告一百六十四萬四千九百元，及自起訴狀繕本送達之翌
      日起至清償日止，按年息百分之五計算之利息，暨自起訴狀繕本送達之翌日起
      至返還土地之日止，按月給付原告二萬七千四百一十五元。」，顯已將原訴變
      更，惟係應受判決事項聲明之擴張，揆諸前揭規定，本院認亦應准許之。
二、原告起訴主張台北市○○區○○段四小段二三三、二三五地號土地為中華民國所
    有，原告為管理機關，被告丙○○○、乙○○未經原告同意，竟擅自占用如附圖
    所示Ａ、Ｂ部分土地興建門牌號碼台北市○○○路二十一之一號、台北市○○○
    路十九巷二弄二號房屋房屋使用，且被告無權占用前揭土地均已超過五年以上，
    其為無法律上原因而受利益，致原告受有損害，爰依民法第七百六十七條之規定
    請求被告拆除前揭房屋並將土地返還原告，暨依民法第一百七十九之規定分別請
    求被告丙○○○、乙○○給付按土地法第一百零五條、第九十七條第一項之規定
    計算相當於五年租金之不當得利一百六十四萬四千九百元、三十萬七千二百八十
    九元，及各自起訴狀繕本送達之翌日起至返還前揭土地之日止，按月給付相當於
    租金之不當得利二萬七千四百一十五元、五千一百二十一元等語。被告丙○○○
    則以其與原告就如附圖所示Ａ部分土地有租賃關係存在，被告乙○○則以其係向
    張戴歹購買如附圖所示Ｂ部分土地，均非無權占有等語，資為抗辯。
三、原告主張台北市○○區○○段四小段二三三、二三五地號土地為中華民國所有，
    原告為管理機關，及被告丙○○○、乙○○分別如附圖所示Ａ、Ｂ部分土地興建
    門牌號碼台北市○○○路二十一之一號、台北市○○○路十九巷二弄二號房屋房
    屋使用，面積分別為二五‧四八平方公尺、四‧七六平方公尺之事實，業據其提
    出與所述相符之土地登記謄本二件為證，並經本院履勘現場及囑託台北市中山地
    政事務所複丈測量屬實，有勘驗筆錄及該所九十二年二月十九日北市中地二字第
    ○九二三○一四四八○○號函檢附土地複丈成果圖在卷可稽，復為被告所不爭執
    ，自堪信為真實。
四、按國有財產撥給各地國家機關使用時，名義上雖屬國有，實際上即由使用機關行
    使所有人之權利，故法院對於是類財產，向准由管理機關起訴，代國家主張所有
    人之權利，此觀最高法院五十一年台上字第二六八○號判例意旨自明。次按以無
    權占有為原因，請求返還所有物之訴，被告對原告就其物有所有權存在之事實無
    爭執，而僅以非無權占有為抗辯者，原告於被告無權占有之事實，無舉證責任。
    被告應就其取得占有係有正當權源之事實證明之。如不能證明，則應認原告之請
    求為有理由。本件被告丙○○○辯稱其與原告就如附圖所示Ａ部分土地有租賃關
    係存在云云，為原告所否認，揆諸前揭規定，自應由被告丙○○○就兩造就如附
    圖所示Ａ部分土地有租賃契約存在之利己事實負舉證責任。被告丙○○○固提出
    台北工務段六十年六月二十三日北工產字第三八三號通知一件為證，然依前揭通
    知所載：「事由：台端至五十九年下期尚積欠租金未繳，限於七月卅一日以前一
    次繳清以結懸案由。一、奉交下未收租金清單，經查台端至五十九年下期止積欠
    建地租金五十六上、五十六下、五十七上、五十七下、五十八上計九九○三元尚
    未繳納。」內容觀之，至多僅能證明被告丙○○○與原告於五十六年至五十八年
    間有租賃關係存在，被告丙○○○復自承自六十幾年迄今未曾向原告繳納租金（
    見本院九十一年十月二十八日言詞辯論筆錄），並不足以證明被告丙○○○與原
    告目前就如附圖所示Ａ部分土地有租賃關係存在，自難認被告丙○○○係有權占
    用如附圖所示Ａ部分土地。至被告乙○○辯稱其係向張戴歹購買如附圖所示Ｂ部
    分土地云云，雖提出其與張戴歹六十年六月一日權利讓渡證書為證，然原告否認
    張戴歹為其員工，且前揭權利讓渡書僅有債之效力，不得以之對抗契約以外之第
    三人，原告既為台北市○○區○○段四小段二三五地號如附圖所示Ｂ部分土地登
    記之管理機關，被告乙○○自不得以其與張戴歹間之權利讓渡證書對抗原告。況
    依被告乙○○所提出台灣省政府交通處鐵路管理局台北工務段北工產字第二五一
    號通知：「三、該地號為本局宿舍基地暫不放租與出售，如鐵路局決定如何處理
    時，當另行通知
    區○○段○○段二三五地號如附圖所示Ｂ部分之土地之意思。被告丙○○○、乙
    ○○既未能舉證證明其等有占有台北市○○區○○段四小段二三三、二三五地號
    如附圖所示Ａ、Ｂ部分土地之合法權源，自屬無權占有，原告本於民法第七百六
    十七條之規定請求被告拆除前揭房屋及返還前揭土地，即屬有據。
五、又無法律上之原因而受利益，致他人受損害者，應返還其利益，民法第一百七十
    九條定有明文。而依不當得利之法則請求返還不當得利，以無法律上之原因而受
    利益，致他人受有損害為其要件，故其得請求返還之範圍，應以對方所受之利益
    為度，非以請求人所受損害若干為準，無權占有他人土地，可能獲得相當於租金
    之利益為社會通常之觀念（最高法院六十一年台上字第一六九五號判例意旨參照
    ）。再按城市地方房屋之租金，以不超過土地及其建築物申報總價年息百分之十
    為限，土地法第九十七條第一項定有明文；而土地法第九十七條規定之土地價額
    ，係指法定地價而言，為土地法施行法第二十五條所明定，又土地法第一百四十
    八條規定，土地所有權人依土地法所申報之地價為法定地價，而土地所有權人未
    於公告期間申報地價者，以公告地價百分之八十為其申報地價，平均地權條例第
    十六條亦有明文；土地法第一百十五條復規定，同法第九十七條之規定，於租用
    基地建築房屋準用之，是建築基地（即土地）之租金，亦按土地申報地價年息百
    分之十為限。惟此年息百分之十為限，乃指房屋租金之最高限額而言，非謂所有
    租賃房屋之租金必須照申報價額年息百分之十計算之，尚須斟酌基地之位置，工
    商繁榮程度、使用人利用基地之經濟價值、所受利益，彼等關係及社會感情等情
    事以為決定，亦有最高法院四十六年台上字第八五五號、六十八年台上字第三○
    七一號判例可按。查
    (一)被告丙○○○、乙○○占有台北市○○區○○段四小段二三三、二三五地號如
      附圖所示Ａ、Ｂ部分之土地並無正當合法權源，已如前述，其因此受有相當於
      租金之損害，原告受有相當於租金之利益，自堪認定。原告主張依民法第一百
      七十九條不當得利法則，請求被告丙○○○、乙○○返還五年即自訴訟繫屬日
      九十一年九月二十六日、九十二年三月十七日往前回溯五年至拆除房屋返還土
      地之日止相當於租金計算之不當得利，即非無據。
    (二)台北市○○區○○段四小段二三三、二三五地號土地坐落於台北市中山捷運站
      旁，交通便利，商業繁榮，並屬城市地方，自有土地法前揭規定之適用。
    (三)又台北市○○區○○段四小段二三五地號土地之公告地價於八十六年九月、八
      十七年三月為每平方公尺一十二萬七千三百九十四元、於八十九年七月為每平
      方公尺一十二萬九千一百一十三元，其申報地價於八十六年九月、八十七年三
      月為每平方公尺為一十萬一千九百一十五元、於八十九年七月為每平方公尺一
      十萬三千二百九十元；台北市○○區○○段四小段二三三地號土地之公告地價
      於八十六年九月為每平方公尺五萬六千八百元、於八十九年七月為每平方公尺
      六萬五千二百四十四元，其申報地價於八十六年九月為每平方公尺為四萬五千
      四百四十元、於八十九年七月為每平方公尺五萬二千一百九十五元，有台北市
      公告土地現值及公告地價查詢系統查詢資料二件在卷可稽。本院斟酌台北市○
      ○區○○段四小段二三三、二三五地號如附圖所示Ａ、Ｂ部分土地位處於商業
      繁榮地段，其上建物為被告開設吉鏡有限公司使用等一切情況，認被告就台北
      市○○區○○段四小段二三三、二三五地號如附圖所示Ａ、Ｂ部分土地所受相
      當於租金之利益，按年以土地申報地價之年息百分之十計算為適當。則按被告
      占用面積、八十六年度迄九十一年度、八十七年度迄九十二年度之申報地價總
      額之年息百分之十計算被告所得相當於租金之不當得利（詳如附表），原告分
      別請求被告丙○○○給付自八十六年九月二十七日起至九十一年九月二十六日
      止、被告乙○○給付自八十七年三月十八日起至九十二年三月十七日止相當於
      五年租金之利益一百三十二萬一千四百七十八元、二十四萬八千三百七十六元
      ，及各自起訴狀繕本送達翌日即九十一年十月四日、九十二年三月二十一日起
      至清償日止，按年息百分之五計算之利息，暨被告丙○○○、乙○○應自起訴
      狀繕本送達翌日即九十一年十月四日、九十二年三月二十一日起至台北市○○
      區○○段四小段二三三、二三五地號如附圖所示Ａ、Ｂ部分土地返還之日止，
      各按月給付原告二萬一千八百四十七元、四千零九十七元，並無不合，應予准
      許；至其逾此範圍之請求，為無理由，應予駁回。
六、原告陳明願供擔保，聲請宣告假執行，就其勝訴部分，核無不合，爰酌定相當擔
    保金額准許之。至原告敗訴部分，其假執行之聲請，即失所附麗，應併予駁回。
七、據上論結：原告之訴一部為有理由，一部為無理由，依民事訴訟法第七十九條但
    書、第三百九十條第二項，判決如主文。
中      華      民      國    九十二    年      七      月     十六     日
                              民事第一庭法      官  陳盈如
右正本係照原本作成
如對本判決上訴，須於判決送達後廿日內向本院提出上訴狀
中      華      民      國    九十二    年      七      月     十六     日
                                        法院書記官  高秋芬
附表：
一、被告丙○○○部分
    (一)八十六年九月二十七日起至八十九年六月三十日
      1.台北市○○區○○段四小段二三三地號土地
        0.2 (平方公尺）×45,440（申報地價）×10%×3年=2,726元（元以下四捨
        五入，以下同）
        0.2 (平方公尺）×45,440（申報地價）×10%÷365×4=10元
      2.台北市○○區○○段四小段二三五地號土地
        25.28（平方公尺）×101,915（申報地價）×10%×3年=772,923元
        25.28 (平方公尺）×101,915（申報地價）×10%÷365×4=2,823元
    (二)八十九年七月一日起至九十一年九月二十六日
      1.台北市○○區○○段四小段二三三地號土地
        0.2 (平方公尺）×52,195（申報地價）×10%×2年=2,088元
        0.2 (平方公尺）×52,195（申報地價）×10%÷365×26=74元
      2.台北市○○區○○段四小段二三五地號土地
        25.28（平方公尺）×103,290（申報地價）×10%×2年=522,234元
        25.28 (平方公尺）×103,290（申報地價）×10%÷365×26=18,600元
二、被告乙○○部分
    (一)八十七年三月十八日起至八十九年六月三十日
      台北市○○區○○段四小段二三五地號土地
        4.76 (平方公尺）×101,915（申報地價）×10%×2年=97,023元
        4.76 (平方公尺）×101,915（申報地價）×10%÷12×3=12,128元
        4.76 (平方公尺）×101,915（申報地價）×10%÷365×13=1,728元
    (二)八十九年七月一日起至九十二年三月十七日
      台北市○○區○○段四小段二三五地號土地
        4.76 (平方公尺）×103,290（申報地價）×10%×2年=98,332元
        4.76 (平方公尺）×103,290（申報地價）×10%÷12×9=36,875元
        4.76 (平方公尺）×103,290（申報地價）×10%÷365×17=2,290元


司法院資訊處製作；財團法人民間司法改革基金會備份。
